【裁判字號】    88,易,689
【裁判日期】    890320
【裁判案由】    偽造文書
【裁判全文】
臺灣士林地方法院刑事判決                          八十八年度易字第六八九號
    公  訴  人  臺灣士林地方法院檢察署檢察官
    被      告  丙○○
    選任辯護人  梁治
右列被告因偽造文書案件，經檢察官提起公訴 (八十七年度偵字第一０六三八號)，
本院判決如左：
    主  文
丙○○商業負責人，以明知為不實之事項，而填製會計憑證，處罰金新臺幣壹拾萬元
，如易服勞役，以新臺幣玖佰元即銀元佰元折算壹日。
    事  實
一、丙○○於民國八十四、八十五年間為址設台北市○○路一二一巷二七號之台旭食
    品有限公司（下稱台旭公司）負責人，有依據真實事項以造具會計憑證之義務，
    為商業會計法所稱之商業負責人。丙○○明知台旭公司於八十四年間並未僱用丁○○，亦未支付其薪津，竟利用因代辦丁○○護照取得洪女身分證之機會，於八
    十四年十二月底，將其年籍資料交予不知情之大業會計事務所人員，據以填製「
    各類所得扣繳暨免扣繳憑單媒體申報資料」（一式四份）之原始會計憑證，並於
    其上偽載丁○○於八十四年間領取台旭公司新台幣（下同）七十五萬元薪資之不
    實事項，復利用該經辦人員將上開不實事項，登載於業務上製作之台旭公司「八
    十四年度各類所得資料申報書」，進而於八十五年一月三十日持向財政部台北市
    國稅局申報扣抵營業所得稅，足以生損害於稅捐機關對於稅捐稽徵管理之正確性
    及丁○○。
二、案經被害人丁○○訴請臺灣台北地方法院檢察署檢察官轉呈台灣高等法院檢察署
    檢察長令轉臺灣士林地方法院檢察署檢察官偵查起訴。
    理  由
一、訊據被告丙○○，固坦認於八十四年及八十五年申報營利事業所得稅時為台旭公
    司之負責人，並於八十四年年底提供告訴人之資料委託大業會計事務所人員填具
    告訴人八十四年度在伊公司任職，並支領七十五萬元薪資之「各類所得扣繳暨免
    扣繳憑單媒體申報資料」，並據以製作之台旭公司八十四年度各類所得資料申報
    書，於八十五年一月三十日持向財政部台北市國稅局申報扣抵營業所得稅等情不
    諱，惟矢口否認右揭犯行，辯稱：伊公司有僱用告訴人丁○○賣貨，且告訴人所
    購小貨車之車款係伊代告訴人給付云云，經查右揭犯罪事實，業據告訴人於偵查
    及本院調查中指訴歷歷，及證人即告訴人之夫甲○○證述在卷，復有「各類所得
    扣繳暨免扣繳憑單媒體申報資料」及「各類所得資料申報書」各一份在卷可稽。
    被告雖以上開各語為辯，惟查告訴人係於八十四年十二月十九日以被告任負責人
    之台旭公司名義購買ＣＨ─２５６３號自小貨車一部，價款乃依分期付款，每期
    支付七千八百餘元等情，業據告訴人及被告陳明，並有訂車契約書在卷可稽，是
    縱令如被告所辯，該車款均由其支墊再自應予告訴人之佣金中扣款屬實，於八十
    五年一月間台旭公司申報營業所得稅時，台旭公司至多支付一期款，被告竟將全
    部之車款列入計算告訴人薪資，堪認此部分之計列顯為不實。次查被告雖一再辯
    稱告訴人有代賣台旭公司貨品，而證人即被告之子乙○○亦附和被告之詞，然查
    證人乙○○為被告之子，其證詞係否偏頗，本即質疑。再查被告就支付告訴人賣
    台旭公司產品佣金之方式，先稱：薪水以抽成方式算，有時天天、三、五天或半
    個月結一次帳，抽成數看所賣東西之種類云云（見本院八十六年六月二十一日調
    查筆錄），嗣則稱：批貨予告訴人時，未收款，待其賣完告訴人才給錢。批貨時
    即告知賣價，至該物告訴人要賣多少錢，伊不干涉云云（見本院八十八年十一月
    十五日調查筆錄），前後所稱結帳方式截然不同，且無論依被告所稱之何種結帳
    方式，給付款項者均應為告訴人，何以係台旭公司支付佣金予告訴人？堪認告訴
    人應無為台旭公司販售食品，被告所辯顯然與事實不符，不足採信。再查，被告
    雖提出支票明細表，辯稱載明受款人為周先生、甲○○、周志龍者之支票，有些
    係向告訴人借款，有些係給付其佣金之支票云云，然訊之證人甲○○則稱：不知
    是否有拿過被告所稱之支票，縱令有，亦係因貸款，被告所給等語，而證人即甲○○之弟周建全亦證稱：因貸款予被告，故被告給付支票等語，查縱令被告有給
    付上開支票，惟如前述，亦無從證明台旭公司聘僱告訴人販售食品，且依被告所
    提上開明細表中載予周先生、甲○○、周志龍支票欄，亦有給付利息之記載，是
    證人甲○○及周建全所稱，難謂與事實不合，應堪採信。另被告提出買受人為統
    一超商股份有限公司（下稱統一超商）之統一發票三紙，辯以：告訴人八十四年
    度自統一超商取得之十五萬三千元係告訴人向被告購買食品後，由被告開立發票
    交告訴人向統一超商領款云云，惟查被告所提之上開發票均為八十三年間所開，
    與告訴人八十四年度之所得並無涉，且該三紙發票總額計十七萬八千五百元，亦
    與統一超商八十四年度予告訴人之十五萬三千元不符，所辯難以採信。另被告復
    提出台旭公司現金帳一冊，辯稱：確有支付云云，然該現金帳乃被告自行製作，
    是否屬實，無證據可資佐證，難持以為對被告有利之認定。被告上開所辯，顯為
    卸責之詞，均無足採。本件事證明確，被告犯行堪以認定，應依法論科。
二、查「各類所得扣繳暨免扣繳憑單」乃商業會計法第十五條第一款所規定之「原始
    憑證」，屬商業會計憑證之一種；被告為公司法第八條第一項所稱之公司負責人
    ，亦為商業會計法第四條所稱之商業負責人。被告為台旭公司負責人，明知為不
    實之事項，而填製「各類所得扣繳暨免扣繳憑單」部分，核係犯商業會計法第七
    十一條第一款之罪。又被告為從事業務之人，各類所得資料申報書為其業務上所
    製作之文書，被告明知並未給付告訴人薪資，竟將之以薪資支出列於台旭公司八
    十四年度營利事業所得稅結算申報書，並持以行使部分，核係犯刑法第二百十六
    條、第二百十五條之行使業務登載不實文書罪。被告所犯前開業務登載不實文書
    （各類所得資料申報書）之低度行為，應為行使之高度行為所吸收，不另論罪。
    次按商業會計法第七十一條第一款以明知為不實之事項，而填製會計憑證之罪，
    原即含有業務上登載不實之本質，不應再論以刑法第二百十六條、第二百十五條
    行使業務上登載不實文書罪（最高法院八十七年度台上字第一一號判決意旨參照
    ），公訴人就前開被告明知不實事項而填製「各類所得扣繳暨免扣繳憑單」會計
    憑證之行為，認為犯有刑法第二百十六條、第二百十五條行使業務上登載不實文
    書罪嫌，尚有未合，起訴法條應予變更。被告利用不知情之大業會計事務所人員
    為上開犯行，均為間接正犯。被告所犯前開刑法第二百十六條、第二百十五條行
    使業務上登載不實文書（各類所得資料申報書）罪、商業會計法第七十一條第一
    款填製不實會計憑證（各類所得扣繳暨免扣繳憑單）罪，有方法結果之牽連關係
    ，應從一重之商業會計法第七十一條第一款之罪處斷。就上開被告行使偽造業務
    登載不實文書罪部分，雖未據公訴人記載於犯罪事實欄，惟此部分與公訴人已起
    訴且經本院論罪科刑部分，有牽連犯之裁判上一罪，本院自得併予審理。又刑法
    第五十五條所謂之牽連犯，必須二個以上之行為有方法與結果之關係，始足構成
    ，亦即必須以犯一罪之方法行為犯他罪，或以犯一罪之結果行為犯他罪，方得成
    立牽連關係。依稅捐稽徵法第四十七條之規定，公司負責人既非逃漏稅捐之納稅
    義務人，其僅係代罰而已，公司以不正當方法逃漏稅捐，縱由該公司負責人或其
    他有權代表公司之自然人代表公司為之，究非屬公司負責人本身之犯罪行為，自
    與該公司負責人之其他犯罪行為間，無方法結果之牽連關係可言（最高法院八十
    七年度台上字第一九七四號、八十七年度台上字第二二一四號判決意旨參照），
    是縱因被告之上開行為使台旭公司逃漏稅捐，因被告有負責人之身分應代罰，而
    涉犯稅捐稽徵法第四十七條第一款之罪，惟因公訴人就此未予起訴，且如前述，
    與本案無何裁判上之一罪關係，本院自無從併審，附此敘明。爰審酌被告犯罪之
    動機、手段、所生危害及犯罪後態度等一切情狀，量處如主文所示之刑，並諭知
    易服勞役之折算標準。
據上論斷，應依刑事訴訟法第二百九十九條第一項前段、第三百條，商業會計法第七
十一條第一款，刑法第十一條前段、第二百十六條、第二百十五條、第五十五條、第
四十二條第二項，罰金罰鍰提高標準條例第一條前段、第二條，現行法規所定貨幣單
位折算新臺幣條例第二條，判決如主文。
本案經檢察官繆卓然到庭執行職務
中        華        民        國    八十九    年    三    月   二十     日
                                  臺灣士林地方法院刑事第四庭
                                          法  官  江  翠  萍
右正本證明與原本無異。
如不服本判決，應於判決送達後十日內，向本院提出上訴狀。
                                          書記官  陳  淑  女
中        華        民        國    八十九    年    三    月   二十三   日
附錄本案論罪科刑條文：
商業會計法第七十一條第一款：
商業負責人、主辦及經辦會計人員或依法受託代他人處理會計事務之人員有左列情事
之一者，處五年以下有期徒刑、拘役或科或併科新台幣十五萬元以下罰金：
一、以明知為不實之事項，而填製會計憑證或記入帳冊者。
二、故意使應保存之會計憑證、帳簿報表滅失毀損者。
三、意圖不法之利益而偽造、變造會計憑證、帳簿報表內容或撕毀其頁數者。
四、故意遺漏會計事項不為記錄，致使財務報表發生不實之結果者。
五、其他利用不正當方法，致使會計事項或財務報表發生不實之結果者。
刑法第二百十六條：
行使第二百十條至第二百十五條之文書者，依偽造、變造文書或登載不實事項或使登
載不實事項之規定處斷。
刑法第二百十五條：
從事業務之人，明知為不實之事項，而登載於其業務上作成之文書，足以生損害於公
眾或他人者，處三年以下有期徒刑、拘役或五百元以下罰金。


司法院資訊處製作；財團法人民間司法改革基金會備份。
